ACORDAO-COMPLETO-2352747

ACÓRDÃO 2301/2019 ATA 37/2019 - PLENÁRIO

VISTOS, relatados e discutidos estes autos que tratam de solicitação formulada pelo Senado Federal para a realização de fiscalização nos procedimentos de venda da participação de 67,1933% na Petrobras Argentina (Pesa) , detida pela Petróleo Brasileiro S.A. (Petrobras) através da Petrobras Participações S.L. (PPSL) , para a Pampa Energía.
ACORDAM os Ministros do Tribunal de Contas da União, reunidos em Sessão Plenária, diante das razões expostas pelo Relator, em:
9.1. informar ao Senado Federal, com fundamento no art. 17, inciso II, e § 1º, inciso I, da Resolução TCU nº 215/2008, que ao avaliar os procedimentos de venda da participação de 67,1933% na Petrobras Argentina (Pesa) , detida pela Petróleo Brasileiro S.A. (Petrobras) através da Petrobras Participações S.L. (PPSL) , para a Pampa Energía, divulgado por meio de fato relevante no dia 13 de maio de 2016, o Tribunal de Contas da União constatou: 
9.1.1. aprovação da venda da Pesa com risco de desvantagem para a Petrobras:
9.1.1.1. diferença expressiva entre as avaliações externas e interna que subsidiaram a tomada de decisão da venda da Pesa, sendo que a aceitação da proposta é justa somente sob a ótica das avaliações externas;
9.1.1.2. poucas semanas após a assinatura do contrato de compra e venda foram elaboradas avaliações econômico-financeiras no âmbito da Mandatory Tender Offer da Pampa, para orientar a decisão dos acionistas minoritários, e que se aproximaram das avaliações internas da Petrobras que indicavam a desvantagem da negociação para a companhia;
9.1.1.3. riscos da aceitação da oferta baseada nas avaliações externas devido aos seguintes fatos: 1) a contratação do assessor financeiro, que também emitiu parecer sobre o valor justo da transação  (fairness opinion) , se deu com renumeração integral vinculada ao sucesso da transação; 2) o outro agente emissor de parecer sobre o valor justo da transação participou do empréstimo ponte que financiou a operação, contrariando cláusula de conflito de interesse avençada entre as partes; 3) no relatório de avaliação econômico-financeira da transação  (valuation report)  adicional emitido constava a restrição de não ser aplicável a qualquer transação que pudesse ocorrer envolvendo os ativos avaliados; 4) inexistência de mecanismos de controle para detectar e corrigir inconformidades nos relatórios de avaliações externas dos processos de desinvestimentos;
9.1.1.4. afastamento da Comissão de Alienação na fase de negociação da proposta com o potencial comprador, em descumprimento aos normativos internos da Petrobras;
9.1.1.5. implementação tardia das premissas econômicas de cada cenário corporativo nas apresentações das avaliações internas aos decisores;
9.1.1.6. ausência de um dos cenários corporativos internos e das percepções externas do valor da oferta nos gráficos e tabelas comparativos que compuseram a documentação de suporte à decisão;
9.1.1.7. exposição dos resultados da avaliação interna aos decisores com amplitude excessiva e sem a utilização das metodologias de análise de risco previstas no normativo interno da Petrobras, que poderiam auxiliar na produção de uma informação de melhor qualidade;
9.1.1.8. celeridade nas aprovações das deliberações de aprovação da venda da Pesa na Diretoria Executiva e no Conselho de Administração.
9.1.2. irregularidades na contratação do Banco Itaú BBA S.A. para a emissão de relatório de avaliação econômico-financeira da transação  (valuation report)  para o Projeto Moma:
9.1.2.1. execução de serviços sem cobertura contratual;
9.1.2.2. forma de contratação inadequada, mediante aditivo contratual que alterou o objeto do contrato original;
9.1.2.3. ausência de justificativa técnica e econômica para a contratação;
9.1.3. inconformidades dos procedimentos realizados em relação aos normativos internos da Petrobras:
9.1.3.1. existência de vícios formais e materiais na documentação produzida no processo, que podem ser sintetizados em:
9.1.3.1.1. falta de padronização de documentos;
9.1.3.1.2. ausência de controle temporal da documentação produzida; 
9.1.3.1.3. as atividades de conformidade e de monitoramento e controle não abarcaram a totalidade do processo;
9.1.3.1.4. ausência de controle regular das comunicações realizadas com os potenciais compradores;
9.2. determinar à Petróleo Brasileiro S.A., com fundamento no art. 250, inciso II, do Regimento Interno do TCU, que:
9.2.1. implemente, no prazo de 60 (sessenta) dias, mecanismos de controle para detectar e corrigir inconformidades nos relatórios de avaliações externas dos ativos destinados à alienação nos processos de desinvestimentos, incluindo: verificação do cumprimento do escopo do serviço; verificação da observação plena das especificações e verificação da consistência interna dos relatórios (fluxo de caixa, taxa de desconto e montante da dívida do ativo, este último quando aplicável) , conforme o art. 40, incisos VII e IX, da Lei nº 13.303/2016, atentando para que em nenhuma hipótese seja comprometida a autonomia do avaliador e observando os princípios da eficiência, da economicidade e da razoabilidade;
9.2.2. encaminhe a este Tribunal, no prazo de 15 (quinze) dias, o relatório final da Comissão para Análise de Aplicação de Sanção - CAASE a que se refere o DIP A&D/CADROE 24/2019, criada para apurar se a participação da controladora do Banco Crédit Agricole Brasil S.A. no pull de instituições que financiaram a compra da Pesa pela Pampa Energía constitui-se descumprimento da cláusula 2.27 e 2.27.1 do contrato com a Petrobras;
9.3. determinar à Segecex que:
9.3.1. faça incluir cópia deste acórdão, acompanhado do relatório e voto que o fundamentam, no processo a ser autuado para cuidar do acompanhamento da atual Carteira de Desinvestimentos da Petrobras no biênio 2019-2020, nos termos do Acórdão 442/2017-TCU-Plenário, relator Ministro José Múcio Monteiro, para que seja avaliado se as constatações do achado referido no item 9.1.3 supra requerem tratamento em face do normativo atual;
9.3.2. providencie a abertura de processo de representação, nos termos do art. 237, inciso VI, do Regimento Interno, para análise mais aprofundada das fundamentações econômico-financeiras que subsidiaram a tomada de decisão do Projeto Moma, a fim de se verificar a consistência das avaliações realizadas para suporte à decisão e a diligência da gestão da Petrobras e do Conselho de Administração no tratamento das informações produzidas e os consequentes efeitos e responsabilização pelas irregularidades descritas nestes autos, em especial quanto ao seguinte: afastamento da comissão de negociação de várias fases ao longo do processo de venda da Pesa; celeridade da Diretoria Executiva e do Conselho de Administração na deliberação de aprovação da venda da Pesa; falta de diligência no tratamento das informações disponíveis; circunstâncias e justificativa da contratação do relatório de avaliação econômico-financeira da transação  (valution report)  do Banco Itaú BBA S.A., apresentado em apenas 1 (um) dia; e os fatos posteriores à venda da Pesa descritos no item 6.1.2.7 do relatório de fiscalização à peça 181;
9.3.3. no âmbito do processo de representação a que se refere o item anterior, levar em conta os subsídios do relatório final da Comissão para Análise de Aplicação de Sanção - CAASE mencionado no item 9.2.2 supra;
9.4. considerar integralmente sigiloso o relatório e voto que fundamentam a presente deliberação;
9.5. encaminhar ao Senado Federal, em atenção ao Requerimento nº 374/2016 e nos termos do art. 17, inciso II, e § 1º, inciso I da Resolução TCU nº 215/2008, cópia do relatório de fiscalização (peça 181) , bem como deste acórdão, acompanhado do relatório e voto que o fundamentam:
9.5.1. alertar a autoridade solicitante sobre o caráter sigiloso desses documentos, exceção feita ao acórdão;
9.6. considerar a solicitação integralmente atendida e arquivar o presente processo, nos termos dos arts. 169, inciso V, do Regimento Interno e 17, inciso II, da Resolução TCU nº 215/2008, mantendo o respectivo sigilo, exceto do acórdão;
9.7 Encaminhar cópia da presente deliberação, acompanhada do relatório e voto que o fundamentam, ao Ministério Público Federal, alertando sobre o caráter sigiloso desses documentos, exceção feita ao acórdão.

Solicitação do Congresso Nacional para aferir em que condições foi celebrado o contrato de venda da participação de 67,2% na Petrobras Argentina (Pesa), detida pela Petróleo Brasileiro S.A. por meio da Petrobras Participações S.L. (PPSL), para a empresa argentina Pampa Energía.

Petróleo Brasileiro S.A. (Petrobras)

3. Solicitante: Senado Federal

Aroldo Cedraz.

13.1. Ministros presentes: José Mucio Monteiro (Presidente), Benjamin Zymler, Aroldo Cedraz e Raimundo Carreiro (Relator).
13.2. Ministro que alegou impedimento na Sessão: Aroldo Cedraz.
13.3. Ministros-Substitutos convocados: Augusto Sherman Cavalcanti, Marcos Bemquerer Costa, André Luís de Carvalho e Weder de Oliveira.

RAIMUNDO CARREIRO

Documento classificado como sigiloso com fundamento no § 1º do art. 108 da Lei  8.443/1992 (Lei  Orgânica do TCU) c/c o art. 22 da Lei 12.527/2011 (Lei de Acesso à Informação).

8.1. Cíntia Maria Frutuoso Rafael Figueiredo (123.805/OAB-RJ) e outros, representando Petróleo Brasileiro S.A.

Não atuou

Documento classificado como sigiloso com fundamento no § 1º do art. 108 da Lei 8.443/1992 (Lei Orgânica do TCU) c/c o art. 22 da Lei 12.527/2011 (Lei de Acesso à Informação).

SOLICITAÇÃO DO CONGRESSO NACIONAL (SCN)

Secretaria de Fiscalização de Infraestrutura de Petróleo e Gás Natural (SeinfraPetróleo).